最高法院民事判決　　　　　　　　　　　　　　　　八十八年度台上字第六一一號
　　上　訴　人　甲　○
　　訴訟代理人　傅祖聲律師
　　　　　　　　陳凱君律師
　　上　訴　人　東華開發股份有限公司
　　法定代理人　何俊陽
　　訴訟代理人　黃世芳律師
右當事人間請求返還價金等事件，兩造對於中華民國八十六年十二月二十三日台灣高
等法院第二審判決（八十六年度上字第四八三號），各自提起上訴，本院判決如左：
    主  文
原判決廢棄，發回台灣高等法院。
    理  由
本件上訴人甲○起訴主張：伊於民國八十一年七月一日向對造上訴人購買其所建坐落
台北縣新店市之「達觀鎮」社區編號Ａ５區Ｂ棟十三樓二號房屋及地下第一層編號一
○號車位乙個暨基地之應有部分（下稱系爭房地），總價為新台幣（下同）一千零十
五萬元，伊已依約按期繳付房地價金計三百萬零七千元。因系爭房屋之高度僅為三○
○公分，又未設置下水道及完成接水手續，且該社區有違法興建游泳池等違反公共安
全之嚴重瑕疵及未依約完成俱樂部、商場等主要設施，均與對造上訴人之現場銷售人
員以廣告書、海報、傢俱配置圖等件向伊解說之內容不符，顯見對造上訴人係以虛偽
不實之標示，使伊陷於錯誤而購買系爭房地。伊已依民法第九十二條第一項規定撤銷
買賣之意思表示並依同法第二百五十四條、第二百五十五條規定解除系爭房地買賣契
約。對造上訴人即應負回復原狀義務，返還伊所付之價金三百萬零七千元及室內變更
設計費一萬九千七百九十四元、瓦斯管線費三萬一千九百九十八元，再依民法第二百
六十條、公平交易法第三十二條規定，先賠償伊所繳價金一倍之損害等情，爰以「先
位聲明」，求為命對造上訴人給付（返還）伊三百零五萬八千七百九十二元及賠償伊
三百零五萬八千七百九十二元並均加付法定遲延利息之判決。如認伊應負違約責任，
兩造約定由對造上訴人沒收伊所繳價金作為違約金之數額，顯屬過高，應以酌減至總
價百分之三即三十萬四千五百元為適當。扣除後，對造上訴人應將餘額二百七十五萬
四千二百九十二元返還與伊。乃併以「備位聲明」，求為命對造上訴人給付伊二百七
十五萬四千二百九十二元及自訴狀繕本送達翌日（八十五年八月二十二日）起加付法
定遲延利息之判決。（按：第一審僅就「備位聲明」中之一百五十萬三千五百元本息
部分，判決上訴人甲○勝訴，其餘均駁回甲○之訴。甲○對損害賠償部分，未聲明不
服。另其於原審為先、備位聲明，請求對造再返還之金額分別為一百五十五萬五千二
百七十二元、一百二十五萬零七百七十二元，較其原請求之總額均減縮二十元。）
上訴人東華開發股份有限公司（下稱東華公司）則以：伊提供之廣告書等購屋參考資
料，既非系爭房地買賣契約內容之一部分，即無詐欺之行為，且伊所建系爭房屋並無
物之瑕疵或給付不完全情事，對造上訴人違約拒不給付價金，伊沒收其所繳之價金作
為違約金，亦無不合等語，資為抗辯。
原審維持第一審所為兩造各一部分敗訴之判決，駁回其上訴，無非以：上訴人甲○就
其主張上訴人東華公司之銷售人員曾將廣告書等參考資料，附加為系爭房地買賣契約
之內容等事實，已為東華公司所否認，甲○又不能舉證以實其說，其以東華公司向其
詐稱：系爭房屋高度達三一○公分及有合法設置之游泳池，使其陷於錯誤，而據此撤
銷兩造間之系爭房地買賣契約，已屬無理。且甲○僅以房屋高度相差十公分及無合法
設置之游泳池，解除雙方之買賣契約，係顯失公平，不符民法第三百五十九條之規定
。其請求東華公司返還已付之價金及變更設計費、瓦斯管線費等，亦非有理。至甲○
所稱之俱樂部、商場、下水道等工程，依東華公司當時之總經理何俊陽及上開參考資
料所強調者，均係於全部社區完工前會優先完成，甲○對此既不爭執，則其以系爭房
屋建成前，東華公司尚未完成該俱樂部等工程為由，主張撤銷或解除雙方之買賣契約
，仍無足採。另依台北自來水事業處西區營業分處八十五年九月二十四日北市水西營
給字第三○七六號函示，可知東華公司提供系爭房屋使用之工程用水，其水質及衛生
均與一般用水相同，無容甲○以東華公司有詐欺及不完全給付情事，撤銷或解除系爭
房地買賣契約之餘地。從而，甲○以先位聲明，請求東華公司返還價金之本息，自屬
不應准許。次查，系爭房地買賣契約第十一、十四條已分別約定：「於房屋領得使用
執照，接通水電及室內……施作完成時，乙方（東華公司）得訂期以書面通知甲方（
甲○）交屋」「甲方經乙方通知辦理貸款手續……及交屋手續，逾期達十五日以上，
經乙方催告仍未配合辦理者，乙方得解除契約」等情，而甲○經東華公司通知辦理交
屋及限期催告辦理貸款手續後，均拒絕履行，為甲○所不爭執，東華公司因於八十五
年六月十五日對之解除系爭房地買賣契約並依該契約第十四條約定，將甲○已繳之房
地價金作為違約金，固屬有據。惟審酌系爭房屋之高度與廣告等參考資料確有出入，
及甲○已繳之自備款達三百萬零七千元，東華公司得運用生息、獲取利益，彌補其重
新出售所受約百分之五之促銷費用損失等情況，認違約金以酌減百分之一五‧三二三
一即以一百五十五萬五千二百九十二元為宜。扣抵後，甲○以備位聲明，請求東華公
司返還價金一百五十萬零三千五百元本息部分為有理由，逾此部分，難認正當等詞，
為其判斷之基礎。
查上訴人甲○於原審迭稱：系爭房屋尚有女兒牆傾斜、熱水器裝置不當，危及住戶安
全等違反公共安全之重大瑕疵（見：原審卷三一、一○八、一二三頁），如其所主張
者，非屬虛妄，上訴人東華公司是否不必負瑕疵擔保或債務不履行之責任﹖甲○可否
據此請求東華公司補正並行使同時履行抗辯權﹖東華公司能否以甲○遲延給付為由，
解除系爭房地買賣契約，進而沒收其已繳之價金充為違約金﹖均待釐清。原審恝置甲
○之前述攻擊防禦方法於不論，即有判決不備理由之違法。其次，甲○就其主張東華
公司提供之廣告等資料，曾經其銷售人員向甲○加以解說云云，似經證人郭振基、林
清寂等人於原審證明屬實（見：原審卷六二、六四頁）原審未說明其取捨意見，遽認
廣告等資料非屬系爭房地買賣契約之一部分，自嫌速斷。倘該資料確已成為契約之內
容，於系爭房屋之高度相差十公分之情形下，是否對該屋之價值、效用或品質無何影
響而不構成物之瑕疵﹖原審憑何得謂甲○之行使契約解除權係屬顯失公平﹖東華公司
所接通該屋之用水，既屬工程用水，非一般用水，是否可認東華公司已履行契約第十
一條所定完成接通水電之義務﹖並得據以通知甲○辦理交屋及貸款手續，而於甲○拒
不配合時，課其以違約之責﹖殊非無疑。原審未詳加推求，遽行判決，亦屬難昭折服
。本件事實既尚不明，兩造間是否均有違約事由及其違約責任之誰屬﹖乃至東華公司
所得沒收甲○已繳價金作為違約金之數額是否僅以百分之一五‧三二三一為宜﹖原審
認定該百分比之依據究竟何在﹖皆須重為斟酌。兩造上訴論旨各自指摘原判決對其不
利部分為不當，求予廢棄，非無理由。
據上論結，本件兩造上訴均為有理由，依民事訴訟法第四百七十七條第一項、第四百
七十八條第一項，判決如主文。
中      華      民      國    八十八    年      三      月    二十五    日
                              最高法院民事第七庭
                                  審判長法官  朱  錦  娟
                                        法官  蘇  茂  秋
                                        法官  蘇  達  志
                                        法官  顏  南  全
                                        法官  葉  賽  鶯
      右正本證明與原本無異
                                              書  記  官
中      華      民      國    八十八    年      四      月      六      日
